臺灣臺北地方法院刑事判決　　　　 100年度易更(一)字第10號
聲　請　人　臺灣臺北地方法院檢察署檢察官
被　　　告　徐明福
指定辯護人　本院公設辯護人曾德榮
上列被告因詐欺案件，經檢察官聲請簡易判決處刑（100年度偵
字第707號），本院因認不宜以簡易判決處刑，改依通常程序審
理，並於中華民國100年4月14日以100年度易字第411號判決免訴
，經檢察官上訴，臺灣高等法院於100年8月3日以100年度上易字
第1147號判決撤銷原判決，發回本院，本院判決如下：
    主  文
徐明福幫助意圖為自己不法之所有，以詐術使人將本人之物交付
，累犯，處有期徒刑肆月，如易科罰金，以新臺幣壹仟元折算壹
日。
    事  實
一、徐明福於民國95年間因詐欺案件，經本院以95年度易字第28
    80號判處有期徒刑4月，經減為有期徒刑2月確定，甫於96年
    9月7日易科罰金執行完畢。緣徐明福與羅滋南（業經臺灣臺
    北地方法院檢察署檢察官以99年度偵字第19872號另為不起
    訴處分確定）兩人係國中同學，羅滋南於99年5月間因腳傷
    在家養傷、行動不甚方便，於口頭告知徐明福伊所有之聯邦
    商業銀行永吉分行帳戶（帳號：000-000000000000號，下稱
    系爭帳戶）提款卡密碼後，乃委託徐明福持提款卡前往伊住
    處附近之自動提款機領款後代為前往便利商店購物，再返回
    伊住處歸還上開提款卡及所購物品，致徐明福藉由購物及出
    入羅滋南住處，而得知羅滋南之提款卡密碼及系爭銀行帳戶
    存摺、提款卡於上址住處之擺放位置。嗣徐明福因一時缺錢
    花用，明知將帳戶提供予他人使用，可能供詐欺者掩飾或隱
    匿渠等犯罪所得財物，竟仍基於縱有人以其所提供之金融帳
    戶實施詐欺犯罪亦不違背其本意之幫助故意，於自99年5月
    20 日下午3時許至同年月22日下午5時許間之某時，進入羅
    滋南上址住處，竊取羅滋南所有系爭帳戶之存摺、提款卡後
    (徐明福竊盜羅滋南聯邦銀行帳戶存摺、提款卡部分，經本
    院於99年11月24日以99年度簡字第4352號判決有期徒刑3月
    確定) ，連同密碼在臺北市永吉公園以新臺幣（下同）2千
    元出售予徐天富(經本院於100年5月26日以99年易字2796號
    判決有期徒刑3年確定)，以此方式幫助徐天富及其所屬之詐
    欺集團掩飾渠等因詐欺犯罪所得之財物。嗣該犯罪集團之成
    員共同基於詐欺取財之犯意聯絡，於99年5月22日下午5時許
    ，以電話聯絡郭子豪，謊稱其之前於便利商店取得網拍所購
    商品時，誤將付款方式設定為分期付款，需配合至自動櫃員
    機操作，並將款項領出再存入指定之帳戶等語，使郭子豪陷
    於錯誤，信以為真，遂依其指示而將4萬1千元存入至前揭羅
    滋南所有之系爭帳戶內並旋遭提領一空，嗣因郭子豪發覺有
    異報警而循線查獲。
二、案經郭子豪訴由臺北市政府警察局信義分局報告臺灣臺北地
    方法院檢察署檢察官偵查起訴。
    理  由
壹、證據能力部分：
    按被告以外之人於審判外之陳述，雖不符刑事訴訟法第159
    條之1至第159條之4之規定，而經當事人於審判程序同意作
    為證據，法院審酌該言詞陳述或書面陳述作成時之情況，認
    為適當者，亦得為證據。當事人、代理人或辯護人於法院調
    查證據時，知有同法第159條第1項不得為證據之情形，而未
    於言詞辯論終結前聲明異議者，視為有前項之同意，同法第
    159條之5定有明文。上開條文之立法意旨在於傳聞證據未經
    當事人之反對詰問予以核實前，原則上先予排除，惟若當事
    人已放棄其對質、詰問權，並於審判程序中表明同意該等傳
    聞證據可作為證據，或於言詞辯論終結前未聲明異議，基於
    尊重當事人對傳聞證據之處分權，且證據資料愈豐富，愈有
    助於真實發見之理念，並強化言詞辯論主義，使訴訟程序得
    以順暢進行，上開傳聞證據亦均具有證據能力。經查，本判
    決下列所引用之各該被告以外之人於審判外之言詞或書面陳
    述，固屬傳聞證據，惟被告徐明福及其辯護人於本院準備程
    序及審理期日中，就該等證據方法之證據能力乙節均表示沒
    有意見，並同意有證據能力，且迄至本案言詞辯論終結前，
    對於前揭具有傳聞證據性質之證據，既已知其情，猶未聲明
    異議，本院審酌上開證據資料製作時之情況，尚無違法不當
    取證及證據證明力明顯過低之瑕疵，亦認為以之作為證據均
    屬適當，揆諸前開規定與說明，上揭證據資料自應有證據能
    力，故均得採為認定被告犯罪事實之證據，合先敘明。
貳、實體部分
一、訊據被告固然坦承基於幫助詐欺之犯意，以2千元之價格，
    於上開時、地交付羅滋南所有聯邦銀行帳戶存摺、提款卡、
    密碼予徐天富所組成之詐欺集團使用，惟辯稱：羅滋南之帳
    戶存摺、提款卡、密碼係與其所有郵局、中國信託商業銀行
    、台新商業銀行之存摺、提款卡、密碼一併出售予徐天富，
    而其交付郵局帳號部份，業據本院判決有期徒刑4月確定，
    應為本院先前判決效力所及云云，惟查:
(一)被告前於99年5月間某日，在臺北市永吉公園，將其個人申
    設之中華郵政永吉郵局（帳號為00000000000000號，下稱郵
    局帳戶）、中國信託商業銀行(中國信託商業銀行帳號000-0
    00000000000號，下稱中國信託帳戶)、台新商業銀行(台新
    商業銀行忠孝分行帳號000-00000000000008號，下稱台新銀
    行帳戶)帳戶之存摺簿、提款卡及密碼等物，於臺北市永吉
    公園交付予徐天富所屬詐欺集團使用，臺北地方法院檢察署
    檢察官於99年8月26日以99年度偵字第17199號就交付郵局帳
    戶部分聲請簡易處刑判決，經本院認不宜以簡易判決處刑，
    改依通常程序審理，檢察官復於言詞辯論終結前，就交付中
    國信託、台新銀行帳戶部分，認與交付郵局部分有裁判上一
    罪之關係，乃於99年10月14日以99年度偵字第20043號、第
    20561號聲請併辦，經本院於99年10月22日以99年度易字第
    2578號判決有期徒刑4月確定(出售中國信託銀行、台新銀行
    存摺、提款卡、密碼之部分則遭退回併辦，未為判決)，為
    被告於本院審理中所自陳，並有本院99年度易字第2578號判
    決各1紙在卷可佐，應堪認為真實，合先敘明。
(二)系爭帳戶係羅滋南所開立，被告因替羅滋南提款，從而得知
    羅滋南系爭帳戶提款卡密碼，乃至羅滋南上址住處竊取系爭
    帳戶存摺、提款卡後，以2千元之價格，於上開時、地交付
    羅滋南系爭存摺、提款卡、密碼予徐天富所組成之詐欺集團
    使用，致被害人郭子豪於事實欄所載時間遭徐天富詐騙集團
    成員施以上開詐術，陷於錯誤後，依指示以現金存入方式將
    4萬1千元匯入系爭帳戶內，隨即遭提領殆盡等事實，業據被
    告於偵查、本院前審、本院審理時坦承不諱，核與證人羅滋
    南於警詢、本院審理時所陳渠系爭帳戶遭被告竊取等情相符
    ，復經被害人郭子豪於警詢時指述甚詳，並有被害人所提供
    自動櫃員機交易明細表影本3紙、羅滋南聯邦銀行帳戶交易
    資料、羅滋南聯邦銀行帳戶存摺存款開戶服務業務申請書及
    本院99年度簡字第4352號簡易判決各1份在卷可稽，足以擔
    保被告前開任意性自白與事實相符，堪以認定。
(三)查證人羅滋南於警詢時證稱:伊於99年5月24日發現系爭帳戶
    之存摺、提款卡遺失，乃於同日前往聯邦銀行永吉分行補辦
    系爭帳戶存摺及提款卡，才知道系爭帳戶遭通報為警示帳戶
    ，而遭銀行通報警方帶回製作筆錄等語(見臺灣臺北地方法
    院檢察署99年度偵字第19872號第20頁至第23頁)，復於本院
    審理時證稱:伊因腳傷，乃於告知提款卡密碼後，委請被告
    持伊所有聯邦銀行帳戶提款卡至附近便利商店代為購物，事
    後被告有將提款卡交還予伊，被告因時常出入伊住所，而得
    知伊係將存摺放置於住處書櫃上面、提款卡則放置伊皮夾內
    ，約於99年5月20日下午，伊於住處附近之自動提款機領取
    最後一筆9百元存款後，於經警帶回製作筆錄前2天(即99年5
    月22日)發現伊所有系爭帳戶存摺、提款卡不見了，嗣於同
    年月24日經前往聯邦銀行補辦存摺及提款卡，即遭警方帶回
    派出所製作筆錄，伊始將上情告知警方等語(見本院易更(一
    ) 卷第74頁背面至第78頁背面)；證人羅滋南所言雖就發現
    系爭帳戶存摺、提款卡遺失之時間前後不一，然羅滋南亦於
    本院審理時稱:因時間已距1年，應以警局筆錄為準等語(見
    本院易更(一)卷第77頁)，是本院認羅滋南記憶難免脫落，
    羅滋南發現系爭帳戶遺失之時間，應以伊警詢所述為準。被
    告於本院審理時所陳:其有持羅滋南之聯邦銀行提款卡為羅
    滋南領款過2次，分別是1千及2千元，後來竊取羅滋南之存
    摺、提款卡出售後，羅滋南遭警方帶回製作筆錄，其即向羅
    滋南坦承上開存摺、提款卡皆係其所竊(見本院易更(一) 卷
    第78頁至第79頁)等語相符，另依卷內羅滋南聯邦銀行帳戶
    提款明細表所示，該聯邦銀行帳戶於99年5月20日下午2時28
    分3秒在臺北市○○區○○路223號之自動提款機遭提領9百
    元(見偵卷第18頁背面)，參酌被害人郭子豪係於99年5月22
    日下午5時24分許遭詐騙集團成員詐騙匯款等情，是被告應
    係於羅滋南提領最後一筆9百元存款返家後，即99年5月20
    日下午3時許至99年5月22日5時許間之某時，前往羅滋南上
    址住處竊取前揭羅滋南存摺、提款卡後出售予徐天福所屬詐
    欺集團，堪以認定。
(四)被告於偵查中自陳:其於99年5月18日左右，陸續交出所有之
    三本帳戶，其先交出兩本，後來又交出一本(經臺灣臺北地
    方法院檢察署檢察官於99年9月10日以99年度偵字第17006、
    20043號詐欺案以嫌疑人身分傳喚被告到庭訊問，本院前審
    調閱偵查筆錄附於本院100年度易字第411號卷第51頁背面)
    ；而被告於本院審理時亦自承:其將所有郵局、中國信託、
    台新銀行帳戶之存摺、提款卡、密碼一併出售予徐天富所屬
    詐欺集團時，因須授權詐欺集團成員使用提款卡餘額查詢、
    密碼變更之權限，所以須寫委託書，故委託書所出具之時間
    即為其出售所有前揭郵局、中國信託、台新銀行帳戶之時間
    等旨(見本院易更(一)卷第80頁至同頁背面)，參酌卷內被告
    所出具之委託書共有二份，第一份是委託授權其中國信託、
    郵局之帳戶，所出具時間則載為99年5月，無法確認具體時
    間，第二份則是委託授權其台新銀行之帳戶，所出具時間則
    載為99年5月19日，有被告所出具委託書影本2紙在卷可考(
    見本院易字卷第53頁)，則依被告前揭偵查中所言，可認被
    告係先交付中國信託、郵局，再交付台新銀行帳戶存摺、提
    款卡予詐欺集團，則至遲於99年5月19日前，被告即將其所
    有前揭三帳戶之存摺、提款卡、密碼均交付予詐欺集團之事
    實，足堪認定。相較於被告交付羅滋南帳戶存摺、提款卡，
    係於99年5月20日下午3時以後，業據前述；從而，被告辯稱
    係將其前揭三帳戶與羅滋南帳戶之存摺、提款卡及密碼一併
    交付予詐欺集團，純屬臨訟卸責之詞，不足採信。
(五)辯護人雖以:被告因患有精神疾病，就記憶時間難免有不一
    致之處，惟據卷內證據資料，被告自身帳戶出賣之時間與出
    賣羅滋南帳戶之時間相較僅差距一天，所以被告應該是基於
    單一的犯意，接續的進行交付存摺、提款卡予詐騙集團的動
    作，故被告所為應成立接續犯的罪名等語為被告辯護，惟查
    :被告出賣其前揭郵局、中國信託、台新銀行帳戶時，並未
    持有羅滋南系爭帳戶之存摺、提款卡，而被告雖因出入羅滋
    南的住處，進而得知羅滋南系爭帳戶存摺、提款卡之擺放位
    置，被告主觀上雖預謀竊取羅滋南系爭帳戶之存摺、提款卡
    ，惟依證人羅滋南所陳渠係將系爭帳戶存摺放置於住處書櫃
    上面、提款卡則放置渠皮夾內，則被告下手時是否可能遭羅
    滋南發現，得否推論被告必然得手，應無的論，是其主觀上
    焉能於出售其前揭郵局、中國信託、台新銀行帳戶時，同時
    存有日後以竊取方式取得羅滋南系爭帳戶而加以出售之預期
    ?故被告出賣前揭郵局、中國信託、台新銀行帳戶與出賣羅
    滋南系爭帳戶間，難認有接續犯之成立。
(六)再按金融存款帳戶，事關存戶個人財產權益之保障，與存戶
    之印鑑章、提款卡結合，其專屬性、私密性更形提高，除非
    本人或與本人具密切之關係者，難認有何理由可自由流通使
    用該存摺、印章、提款卡，一般人亦均有應妥為保管存摺、
    印鑑章、提款卡，以防止被他人冒用之認識，縱有特殊情況
    偶有將存摺、印鑑章、提款卡交付他人之需，亦必深入瞭解
    其用途後再行提供以使用，恆係吾人日常生活經驗與事理；
    且金融帳戶為個人理財之工具，申請開設金融帳戶並無任何
    特殊之限制，一般民眾皆可以存入最低開戶金額之方式申請
    開戶，任何人可在不同之金融機構申請多數之存款帳戶使用
    ，並無困難，此乃眾所周知之事實，則依一般人之社會生活
    經驗，苟見非親非故之人不以自己名義申請開戶，反而以出
    價蒐購或其他方式向他人蒐集金融機構帳戶供己使用，衡情
    當知悉蒐集金融帳戶者，係將所蒐集之帳戶用於從事財產犯
    罪。況觀諸現今社會上，詐騙者蒐購人頭帳戶，持以作為詐
    欺取財之事，常有所聞，持有金融存款帳戶之人任意將其金
    融存款帳戶交付予他人使用時，自可預見該受讓金融存款帳
    戶之人可能用以詐欺取財，惟其竟仍將其金融存款帳戶交付
    予該來路不明之他人，顯具有以其金融存款帳戶實施詐欺犯
    罪亦不違背其本意之間接故意甚明。
二、綜上所述，本件事證明確，被告犯行堪以認定，應依法論科
    。
三、按刑法上之幫助犯，係對於犯罪與正犯有共同之認識，而以
    幫助之意思，對於正犯資以助力，而未參與實施犯罪之行為
    者而言（最高法院88年度臺上字第1270號判決意旨參照）。
    查本件被告將系爭帳戶存摺、提款卡、密碼交予徐天富所屬
    犯罪集團，旋被利用為詐欺取財之工具，惟卷內事證並無積
    極證據證明其知悉實施詐欺者將如何犯罪，而無法認定其有
    實施詐欺犯行之共同犯意聯絡，應僅成立幫助犯。是核被告
    所為，係犯刑法第30條第1項前段、第339條第1項之幫助詐
    欺取財罪。又被告有如犯罪事實欄所載論罪科刑及執行之情
    形，有臺灣高等法院被告前案紀錄表1份在卷可按，其於有
    期徒刑執行完畢後，5年內故意再犯本案有期徒刑以上之罪
    ，為累犯，應依刑法第47條第1項之規定加重其刑。另被告
    係以幫助之意思而為上揭犯行，爰依刑法第30條第2項規定
    ，按正犯之刑減輕之，並依法先加重而後減輕之。爰審酌被
    告因一時經濟困窘，雖對於將上開帳戶資料交予身分不詳之
    人可能導致該帳戶資料遭利用為詐欺取財之犯罪工具事先已
    有預見，仍不惜為之，其動機固有可憫，但客觀上仍助長詐
    欺正犯之犯罪行為，使被害人遭受財產上之損害，其上開行
    為仍有可責，惟念其於本院審理時坦承部分犯行，暨其家庭
    狀況、智識程度、犯罪手段及所生之危害等一切情狀，量處
    如主文所示之刑，併諭知易科罰金之折算標準，以資警懲。
四、末以刑法第19條有關行為人刑事責任能力有無之判斷標準，
    係採生理學及心理學之混合立法體例，以行為人於行為時生
    理上是否具有精神障礙或其他心智缺陷之原因，致其心理上
    產生不能、欠缺或顯著減低辨識行為違法之能力（學理上稱
    為「辨識能力」）或依其辨識而行為之能力（學理上稱為「
    控制能力」）之結果而言。其中「精神障礙或其他心智缺陷
    」之生理原因要件，事涉醫學上精神病科之專門學識，自有
    選任具該專門知識經驗者或囑託專業醫療機構加以鑑定之必
    要；倘經醫學專家鑑定結果，行為人行為時確有精神障礙或
    其他心智缺陷，則該等生理因素是否導致其辨識行為違法或
    依其辨識而行為之能力，因而產生不能、欠缺或顯著減低之
    心理結果，應由法院本於職權審酌被告行為當時所有之客觀
    狀態及行為之每一細節（例如：行為前、中及後之反應狀態
    ）予以綜合觀察論斷（最高法院99年度臺上字第2311號及98
    年度臺上字第5554號判決可資參照）。經查，被告雖罹患有
    情感性憂鬱症，而領有中度精神身心障礙手冊(見本院易字
    卷第48頁)，惟其於案發後歷經偵查、本院前審及本院審理
    中對於所詢相關案發過程之客觀情狀、原因及年籍資料均能
    自行描述說明、應答切題，言談並無重大乖離現實或答非所
    問之處，且能避重就輕陳述交付帳戶過程，甚而主張本案係
    受前判決效力所及，而屬接續犯等情，足認被告行為時對外
    界事物之理解及判斷能力並無較普通人之平均程度顯然減退
    之情形，堪信被告行為時之是非辨識能力及行為控制能力，
    並未因精神障礙影響而有致不能辨識行為違法或欠缺依其辨
    識而行為之能力之情形，亦無因精神障礙致其辨識行為違法
    或依其辨識而行為之能力，顯著減低之情形，而能清楚記憶
    案發當時發生事情經過情形，無從據此減輕其刑之餘地，附
    此敘明。
據上論斷，應依刑事訴訟法第299條第1項前段，刑法第30條、第
339條第1項、第47條第1項、第41條第1項前段，刑法施行法第1
條之1第1項、第2項前段，判決如主文。
本案經檢察官黃筵銘到庭執行職務。
中    華    民    國    100     年    11    月    4    日
                  刑事第十庭審判長  法  官  柯姿佐
                                    法  官  林鈺琅
                                    法  官  林拔群
上正本證明與原本無異。
如不服本判決應於收受送達後10日內向本院提出上訴書狀，並應
敘述具體理由；其未敘述上訴理由者，應於上訴期間屆滿後20日
內向本院補提理由書（均須按他造當事人之人數附繕本）「切勿
逕送上級法院」。告訴人或被害人如對於本判決不服者，應具備
理由請求檢察官上訴，其上訴期間之計算係以檢察官收受判決正
本之日期為準。
                                    書記官  藍儒鈞
中    華    民    國   100    年    11    月    4     日
附錄論罪科刑法條全文：
中華民國刑法第339條
意圖為自己或第三人不法之所有，以詐術使人將本人或第三人之
物交付者，處5年以下有期徒刑、拘役或科或併科1千元以下罰金
。
以前項方法得財產上不法之利益或使第三人得之者，亦同。
前二項之未遂犯罰之。